【裁判字號】    95,台上,5948
【裁判日期】    951027
【裁判案由】    違反毒品危害防制條例
【裁判全文】
最高法院刑事判決            九十五年度台上字第五九四八號
上  訴  人  台灣高等法院檢察署檢察官
上  訴  人
即  被  告  甲○○
            乙○○
上列上訴人等因被告等違反毒品危害防制條例案件，不服台灣高
等法院中華民國九十五年六月七日第二審更審判決（九十四年度
上更(一)字第七八三號，起訴案號：台灣基隆地方法院檢察署九十
三年度偵字第一四三六、一九七四、二０三０、二二八九號），
提起上訴，本院判決如下：
    主  文
原判決撤銷，發回台灣高等法院。
    理  由
本件原判決認定(一)、上訴人即被告乙○○、甲○○（被訴意圖販
賣而持有第一級毒品部分，業經第一審法院判決公訴不受理確定
），二人在台灣台北監獄執行時結識。乙○○、甲○○，與有製
造第二級毒品甲基安非他命技術之姓名年籍不詳綽號「滷肉」之
成年男子，均明知甲基安非他命為毒品危害防制條例第二條第二
項第二款所稱之第二級毒品，不得持有、販賣、運輸及製造。毒
品先驅原料「麻黃鹼（Ephedrine 俗稱麻黃素）」為第四級毒品
，均為毒品危害防制條例列入管制。(二)、乙○○、甲○○及綽號
「滷肉」之成年男子竟共同基於製造第二級毒品甲基安非他命伺
機出售牟利之犯意聯絡，自民國九十二年年底某日起，由乙○○
提供資金及位於台北縣平溪鄉東勢格九號住處及旁偏僻工寮供作
製造甲基安非他命之場地，甲○○負責測試毒品成品之品質良窳
，並提供可供製造安非他命之第四級毒品先驅原料「麻黃鹼」之
原料來源及販賣管道，且與乙○○言明事成出售後可分予利益，
綽號「滷肉」之成年男子則負責提供資金、製造安非他命之技術
、器材、原料，並在上開工寮內，以詳如原判決附表二、三所示
扣案之工具，將麻黃鹼加入開水及相當比例之醋酸等化學物質後
混合，其後靜置約一日使其產生化學反應，再將上開麻黃鹼、高
壓氫氣加入攪拌器密封攪拌，嗣冷卻後再將殘餘氫氣釋出，以玻
璃漏斗及過濾器將雜質過濾而產生液態安非他命，再將液態安非
他命運至台北縣平溪鄉東勢格九號住處之房間內，置於冰箱中冷
卻結晶之製造方式，製造第二級毒品甲基安非他命，乙○○則於
製造過程中在旁依「滷肉」之指示協助參與製造安非他命。乙○
○並陸續籌措約新台幣（下同）三百萬元之金錢予「滷肉」，做
為購買原料、設備器具及製造安非他命之資金。其間因原料不足
，乙○○遂於九十三年年初間某日前往台北市士林區往外雙溪方
向某處之住宅一樓，與甲○○基於共同運輸之犯意聯絡，依甲○
○指示運輸載回製造安非他命之原料第四級毒品麻黃鹼三包約五
十公斤。乙○○、甲○○與「滷肉」共同分工並以上述方式製造
完成第二級毒品安非他命結晶成品、液態成品，而分別由二人持
有，俟機販賣。(三)、甲○○自乙○○處取得第二級毒品安非他命
成品後，意圖營利欲販賣予謝聰華，而基於販賣之概括犯意，分
別於同年一月及三月間某日，約定在台北市士林區芝山捷運站附
近交易，惟見面經謝聰華取樣安非他命試用後，認品質不佳不願
買受，致販賣未遂。(四)、乙○○取得前述製造完成之第二級毒品
甲基安非他命後，亦思脫手變現，而意圖販賣第二級毒品安非他
命營利，於同年三月二十三日與楊錦宏（業經台灣板橋地方法院
判處有期徒刑七年六月確定）聯絡，在台北縣三重市○路○街七
十二巷十號三樓楊錦宏住處樓下，販出第二級毒品安非他命十一
包（四大包、七小包，總毛重332.77公克，總淨重320.19公克，
驗餘淨重320.04公克），價金二十萬元則約定楊錦宏改日支付。
嗣於同年四月二日下午四時二十分許為警持搜索票在楊錦宏上址
住處查獲，並扣得上開安非他命十一包、供施用毒品安非他命所
用之吸食鼻管、玻璃球吸食器、食用塑膠小鏟、及楊錦宏預備支
付購買毒品之現金二十萬元。(五)、乙○○於製造完成第二級毒品
安非他命後，依約定推由甲○○找人測試製造完成之毒品成品之
品質良窳，遂基於運輸毒品之概括犯意，先於同年三月三十日上
午駕駛不知情之友人葉秀月所有車號EZ-8722 號自小客車，自台
北縣平溪鄉東勢格九號載運製造完成之第二級毒品安非他命結晶
成品十一包（含袋毛重2,788.32公克，淨重2,741.88公克，取0.
22公克化驗，剩餘2,741.66 公克，純度約為95.7%）至台北市士
林區○○○路一０四巷九弄九號三樓甲○○住處交給甲○○，由
甲○○負責保管提供與欲購買者試用後推銷。經試用因該批安非
他命純度不夠，甲○○遂通知乙○○前來商議處理該批安非他命
成品事宜。乙○○依約於同年四月一日晚間十一時十分許，駕駛
上開小客車前往甲○○住處搭載持有該批毒品安非他命之甲○○
，而接續運輸上開第二級毒品安非他命。乙○○搭載甲○○駕車
行經台北市○○區○○路與忠義街口，即為警持搜索票攔停，並
分別於小客車內及乙○○、甲○○身上扣得如原判決附表一所示
之物。(六)、乙○○遭警方以現行犯逮捕後，於警方初步偵訊時坦
承提供在台北縣平溪鄉東勢格九號旁工寮內製造安非他命，並同
意帶同警方至上址旁工寮起出毒品及製造工具，同年四月二日凌
晨在警方押解下前往上開製造安非他命之地點，在該工寮及住處
內起出如原判決附表二編號1 專供製造安非他命之器具，附表二
編號2 至12、16至21乙○○三人所共有供製造安非他命所用之器
具（非專供製造安非他命之物），附表二編號13安非他命結晶成
品三包，附表二編號14安非他命液態成品八桶，附表二編號15氯
化麻黃鹼原料四盒。(七)、乙○○為警逮捕後，於同年四月二日清
晨趁機跳下溪谷脫逃，並偽造文書，假冒「鄭天賜」之名義向不
知情之游寶貴租賃桃園縣大溪鎮○○路○段三十二號房屋（脫逃
及偽造文書部分已經第一審法院判處罪刑確定），租得房屋後，
即於同年五月六日向「滷肉」取得尚未經警方查獲之製毒器具及
甲○○提供尚未用盡之原料第四級毒麻黃鹼等如原判決附表三所
示之物，基於同前運輸第四級毒品之概括犯意，搬運至上址租屋
處，經警據報於同年五月十三日十八時三十分許至上址查獲乙○
○，並起出乙○○等三人共有如原判決附表三所示專供製造毒品
之器具攪拌器一組、玻璃容器二只、漏斗二只（非專供製造安非
他命之物）及製造安非他命之原料麻黃鹼三包（總淨重55,086公
克，取樣3 公克檢驗後剩餘55,083公克）等情。因而撤銷第一審
關於乙○○、甲○○共同製造第二級毒品部分之科刑判決，改判
依牽連犯從一重論處乙○○、甲○○共同製造第二級毒品各罪刑
，固非無見。
惟查(一)、依原判決事實欄第二項所記載：乙○○、甲○○及綽號
「滷肉」之成年男子共同基於製造第二級毒品甲基安非他命伺機
出售牟利之犯意聯絡，自九十二年年底某日起，由乙○○提供資
金及位於台北縣平溪鄉東勢格九號住處及旁偏僻工寮供作製造甲
基安非他命之場地；甲○○負責測試毒品成品之品質良窳，並提
供可供製造安非他命之第四級毒品先驅原料「麻黃鹼」之原料來
源及販賣管道，且與乙○○言明事成出售後可分予利益；綽號「
滷肉」之成年男子則負責提供資金、製造安非他命之技術、器材
、原料，並在上開工寮內，以詳如原判決附表二、三所示扣案之
工具，將麻黃鹼加入開水及相當比例之醋酸等化學物質後混合…
…等情，似認定乙○○、甲○○及綽號「滷肉」之成年男子三人
共同基於製造第二級毒品甲基安非他命及販賣牟利之犯意聯絡，
並均分擔犯罪行為。事實果如此，則製造甲基安非他命所有過程
，包括購買運輸原料「麻黃鹼」，以及製造完成後之運輸、交由
他人試用、販賣等行為，均應在乙○○、甲○○及綽號「滷肉」
之成年男子三人之共同犯意聯絡範圍內，其等均應共同負責，始
符法則。惟原判決於論罪時，又僅就原判決事實二部分，認三人
應負共同正犯罪責。其餘事實三部分，由甲○○一人負罪責；事
實四、五、七部分，則由乙○○一人單獨承擔罪責。事實認定與
理由說明，不相一致，已有理由矛盾之違法。(二)、承上，依原判
決事實欄第二項所記載，似係認定原判決附表二、三所示扣案之
工具均為乙○○、甲○○及綽號「滷肉」之成年男子三人所共同
持有。惟其於理由第六項後段復載述「又被告乙○○持有專供製
造毒品之附表二編號1及附表三編號2之大型攪拌器之目的在於製
造第二級毒品安非他命，其等持有專供製造毒品器具之低度行為
為製造第二級毒品之高度行為所吸收，不另論罪」（見原判決第
二十頁），似又認定上揭專供製造毒品之器具，屬乙○○持有。
事實認定與理由說明，前後不一致，亦有理由矛盾之違法。(三)、
甲○○否認與乙○○等人有共同製造安非他命犯行，辯稱：乙○
○於九十三年四月一日，在台北市○○區○○路與忠義街口，為
警查獲安非他命二千八百七十五公克，而乙○○於檢察官偵查中
供稱：前揭為警查獲之安非他命，伊本來是要賣給甲○○，但甲
○○說純度不夠不想買等語。而苟甲○○與乙○○等有共同製造
安非他命犯行，則甲○○就所共同製造之安非他命，何以須再向
乙○○購買前開安非他命，足見甲○○與乙○○等人就製造安非
他命犯行，並無何犯意聯絡及行為分擔之共同正犯關係等情（見
原審卷第一三二頁）。甲○○上開辯解各情是否屬實，苟甲○○
上開辯解各情係屬事實，其何以不能為有利於甲○○之認定。原
審就上情未詳予調查釐清，復未說明甲○○上開辯解各情，何以
不能為有利甲○○認定之理由，其查證未盡及理由欠備，遽行判
決，亦有未合。(四)、毒品危害防制條例第二條第二項所規定之第
二級毒品之品項例示如該條項附表二所載。而該附表二編號十二
為安非他命；編號八十九為甲基安非他命。可見安非他命與甲基
安非他命分屬不同種類之第二級毒品。依原判決犯罪事實之記載
「乙○○、甲○○與『滷肉』共同分工並以上述方式製造完成第
二級毒品安非他命結晶成品、液態成品……」（見原判決第三頁
），係認定乙○○等人製造完成第二級毒品安非他命，但本件扣
案之結晶物送請內政部警政署刑事警察局鑑定結果，均係第二級
第八十九項毒品「甲基安非他命」，有該局九十三年五月十一日
刑鑑字第０九三００七三七七九號鑑驗通知書附卷可稽（見偵字
第一四三六號偵查卷(一)第三六三至三六六頁）。則原判決認定之
事實與前揭證據資料不符，自有證據上理由矛盾之違誤。以上或
係上訴意旨所指摘，或為本院得依職權調查之事項，應認原判決
仍有撤銷發回更審之原因。至原判決不另諭知無罪部分，基於審
判不可分之原則，併予發回。
據上論結，應依刑事訴訟法第三百九十七條、第四百零一條，判
決如主文。
中    華    民    國  九十五  年    十    月  二十七  日
                      最高法院刑事第十庭
                          審判長法官  洪  清  江
                                法官  石  木  欽
                                法官  李  伯  道
                                法官  林  勤  純
                                法官  陳  晴  教
      本件正本證明與原本無異
                                      書  記  官
中    華    民    國  九十五  年   十一   月    三    日
                                                      ｊ


司法院資訊處製作；財團法人民間司法改革基金會備份。
